最高法院刑事判決　　　　　　　　　　　　　　　九十一年度台上字第二四四一號
　　上 訴 人
　　即自訴人　王百全
　　被　　告　甲○○
右上訴人因自訴被告誣告等罪案件，不服台灣高等法院台南分院中華民國八十九年一
月十八日第二審判決（八十八年度上訴字第一六六○號，自訴案號：台灣雲林地方法
院八十八年度自字第五十八號），提起上訴，本院判決如左：
    主  文
原判決關於誣告部分撤銷，發回台灣高等法院台南分院。
其他上訴駁回。
    理  由
壹、發回部分（誣告部分）
本件原判決以自訴意旨略稱；被告甲○○與上訴人王百全為同胞姐弟，明知其於民國
（下同）八十二年間，與王淑梅、林須美三人共同向上訴人及王中誠購買之雲林縣口
湖鄉○○段三九○地號土地因受農地不得移轉為共有，及自耕農身份之關係，無法辦
理登記為應有部分三分之一，乃於八十五年五月十六日，將該筆土地信託登記與王淑
梅名下，並由王淑梅出具信託契約書，表明王百全、王中誠倘要求指定登記與第三人
時，應無條件配合辦理，俾保甲○○三分之一之權利。甲○○明知該土地買賣過程，
竟意圖使王百全受刑事處分，先後於八十七年三月間、八十八年五月間，對王百全提
起刑事詐欺之告訴，經台灣雲林地方法院檢察署不起訴處分確定。又於八十八年四月
間，明知雲林縣安北段五○八、五○九地號土地貸款新台幣（下同）四○○萬元，曾
經王百全、甲○○於八十六年八月二十一日會算，於土地買賣契約書明定自八十六年
八月二十日起，貸款由甲○○負擔，並將債務人名義改為甲○○之事實，竟任意捏造
王百全涉嫌侵占等罪嫌，提起告訴，經台灣雲林地方法院檢察署不起訴處分確定在案
，因認被告甲○○涉犯刑法第一百六十九條第一項之誣告罪嫌云云，原審審理結果，
認不能證明被告犯罪，因而維持第一審關於誣告部分諭知無罪之判決，駁回上訴人在
第二審之上訴，固非無見。
惟按證據雖已調查而其內容尚未明瞭者，即與未經調查無異，如遽行判決，仍屬應於
審判期日調查之證據未予調查，其判決當然違背法令。查本件雲林縣安北段五○八、
五○九地號土地，於七十八年間由上訴人將其應有部分出售與被告後，雙方曾於八十
六年五月六日正式簽訂土地買賣契約書，該契約書中除記載：第一條……總價款新台
幣壹佰伍拾萬元正，甲方（指被告）已於八十一年三月十七日全部付清，乙方（指上
訴人）收訖無誤外，第五條尚記載：乙方同意最遲於民國八十六年十一月六日塗銷清
償原有之銀行貸款（見原審卷第四十五頁）。足證雙方正式簽約之際，被告應已知該
五○八、五○九地號土地上，曾向銀行設定抵押貸款，且依檢察官不起訴處分書所載
，其貸款日期似為八十五年九月十一日（見一審卷(一)第十四頁），如屬無訛，則被告
於八十六年五月六日簽約時，已知曾向銀行貸款之事實後，猶於八十八年間向檢察官
提出告訴，主張王百全將五○八、五○九中三百坪土地以一百五十萬元出售後，竟於
八十六年三月六日向第一商業銀行設定最高限額抵押借款四百八十萬元，顯係侵占自
己持有告訴人之物云云，能否逕認即無誣告之故意，尚非無推求之餘地。查本件五○
八、五○九地號土地向銀行設定抵押貸款之時間為何？又上訴人與被告雙方於八十六
年五月六日簽訂之土地買賣契約書內第五條記載之真意如何？均有究明之必要，再雙
方於八十六年八月二十一日另立之土地買賣契約書（見原審卷第四十七頁），是否上
訴人恐無法依前約於八十六年十一月六日塗銷銀行貸款，因此再出售二六三地號及五
一○地號土地，改由被告以土地價款清償銀行貸款？凡此均攸關被告有無誣告之故意
，原審未詳加勾稽，遽行判決，亦有依法應調查之證據未予調查之違誤。上訴意旨，
指摘原判決此部分不當，非無理由，應認有撤銷發回更審之原因。
貳、駁回部分：（妨害名譽部分）：
按刑事訴訟法第三百七十六條所列各罪之案件，經第二審判決者，不得上訴於第三審
法院，法有明文，本件上訴人自訴被告涉有刑法第三百零九條第一項、第三百十三條
妨害名譽部分，核屬刑事訴訟法第三百七十六條第一款之案件，依首開說明，既經第
二審判決，自不得上訴於第三審法院，上訴人竟復提起上訴，顯為法所不許。
據上論結，應依刑事訴訟法第三百九十七條、第四百零一條，第三百九十五條前段，
判決如主文。
中      華      民      國    九十一    年      五      月      二      日
                              最高法院刑事第十一庭
                                  審判長法官  呂  潮  澤
                                        法官  白  文  漳
                                        法官  陳  世  雄
                                        法官  孫  增  同
                                        法官  林  開  任
      右正本證明與原本無異
                                              書  記  官
中      華      民      國    九十一    年      五      月      七      日
